ACORDAO-COMPLETO-2405371

ACÓRDÃO 3992/2020 ATA 10/2020 - SEGUNDA CÂMARA

VISTO, relatado e discutido este processo em que se aprecia o pedido de reexame interposto por Rita Tinoco contra o Acórdão 7201/2017-TCU-Segunda Câmara,
ACORDAM os Ministros do Tribunal de Contas da União, reunidos em Sessão da Segunda Câmara, ante as razões expostas pelo Relator, em
9.1. com fundamento no art. 48, caput e parágrafo único, da Lei nº 8.443/1992, conhecer do presente pedido de reexame para, no mérito, dar-lhe provimento;
9.2. em consequência ao disposto no subitem precedente, considerar legal o ato de pensão civil de Rita Tinoco, concedendo-lhe o registro; e
9.3. dar ciência desta deliberação à recorrente e aos demais interessados.

Pedido de reexame interposto  contra o acórdão que considerou ilegal o ato de pensão civil da recorrente.

Segunda Câmara

Ministério das Comunicações (extinto).

3. Interessados/Responsáveis/Recorrentes:
3.1. Interessados: Maria Margarida Santos Lima (XXX.894.173-XX); Rita Tinoco (XXX.216.737-XX)
3.2. Recorrente: Rita Tinoco (XXX.216.737-XX).

13.1. Ministros presentes: Ana Arraes (Presidente), Augusto Nardes (Relator), Aroldo Cedraz e Raimundo Carreiro.
13.2. Ministros-Substitutos presentes: Marcos Bemquerer Costa e André Luís de Carvalho.

AUGUSTO NARDES

Ministro Aroldo Cedraz.

Trata-se de Pedido de Reexame interposto por Rita Tinoco, por intermédio do qual se insurge contra o Acórdão 7201/2017-TCU-Segunda Câmara, relator Ministro Aroldo Cedraz, que considerou ilegal seu ato de pensão civil.
2.	A instrução da unidade técnica propõe a negativa de provimento do recurso, nos termos que transcrevo com ajustes de formas que julgo pertinentes:
INTRODUÇÃO
1.	Trata-se de Pedido de Reexame interposto por Rita Tinoco (R001 - peça 26) , por intermédio do qual se insurge contra o Acórdão 7201/2017-TCU-Segunda Câmara (peça 21) , que considerou ilegal seu ato de pensão civil.
1.1.	A deliberação recorrida apresenta o seguinte teor:
9.1. considerar ilegais os atos de concessão de Pensão Civil referentes a Maria Margarida Santos Lima (CPF XXX.894.173-XX) e a Rita Tinoco (CPF XXX.216.737-XX) ; negando-lhes os respectivos registros;
9.2. dispensar o ressarcimento das quantias indevidamente recebidas, em boa-fé, consoante o disposto no Enunciado nº 106 da Súmula de Jurisprudência do TCU;
9.3. determinar ao Ministério das Comunicações que:
9.3.1. faça cessar os pagamentos decorrentes dos atos impugnados, no prazo de 15 (quinze) dias, contado a partir da ciência desta deliberação, sujeitando-se a autoridade administrativa omissa à responsabilidade solidária, ante o disposto nos arts. 71, inciso IX, da Constituição Federal e 262, caput, do Regimento Interno-TCU;
9.3.2. dê ciência, no prazo de 15 (quinze) dias, contado da notificação, do inteiro teor desta deliberação às interessadas cujos atos foram considerados ilegais, alertando-as de que o efeito suspensivo proveniente da interposição de eventuais recursos não as exime da devolução dos valores percebidos indevidamente, caso os recursos não sejam providos; 
9.4. com supedâneo no art. 262, § 2º, do Regimento Interno do TCU, orientar a entidade de origem acerca da possibilidade de emissão de novos atos, livres da irregularidade apontada nos autos, para que sejam submetidos à apreciação por este Tribunal, na forma do art. 260, caput, também do Regimento Interno do TCU;
9.5. determinar à Secretaria de Fiscalização de Pessoal (Sefip) que proceda à verificação do cumprimento das medidas indicadas nos subitens anteriores, representando a este Tribunal, caso necessário.
HISTÓRICO
2.	Trata-se de processo de pensão civil, que considerou ilegal o benefício de Rita Tinoco, na condição de filha inválida, uma vez que restaram comprovados vínculos empregatícios da beneficiária, à época da concessão, como também posteriormente ao óbito do instituidor.
EXAME DE ADMISSIBILIDADE
3.	Reitera-se o exame preliminar de admissibilidade (peça 27) , ratificado à peça 29, pelo Relator, Ministro-Substituto Marcos Bemquerer Costa, em substituição ao Ministro João Augusto Ribeiro Nardes, que entendeu pelo conhecimento do recurso, uma vez que preenchidos os requisitos do art. 48 da Lei 8.443/92 c/c os arts. 285 e 286, parágrafo único, do Regimento Interno/TCU, suspendendo-se os efeitos dos itens 9.1 e 9.3.1. do Acórdão 7201/2017-TCU-Segunda Câmara em relação à recorrente.
EXAME DE MÉRITO
4.	Delimitação
4.1.	Constitui objeto do presente recurso definir se:
	a) a recorrente tem direito a pensão civil deferida a filho maior inválido;
	b) o transcurso de 25 anos da concessão pode convalidar o ato de pensão civil.
4.2.	Este processo já recebeu exame de mérito por esta unidade técnica (peças 34-36) , tendo o Ministro-Relator assim despachado (peça 37) :
DESPACHO
Trata-se da análise de pedido de reexame interposto por Rita Tinoco, por intermédio do qual se insurge contra o Acórdão 7201/2017-TCU-Segunda Câmara (peça 21) , que considerou ilegal seu ato de pensão civil. 
2.	A proposta do Auditor que instruiu os autos foi no sentido de conhecer do recurso interposto para, no mérito, negar-lhe provimento, havendo anuência da subunidade. 
3.	Contudo, o secretário da Secretaria de Recursos se pronunciou posteriormente e propôs a realização de diligência ao Ministério da Saúde, em sua representação no Rio de Janeiro, para que este encaminhe a este Tribunal de Contas da União, no prazo de 30 dias, cópia integral do processo administrativo que resultou no laudo pericial da junta médica da DFS/RJ nº 14/93, de 18/2/1993, em especial dos documentos - atestados, exames, etc. - que serviram de base para que a referida junta expedisse o laudo em comento concluindo pelo diagnóstico de alienação mental/invalidez permanente.
4.	Manifestando concordância ao encaminhamento sugerido pelo Secretário da Serur, determino a realização da diligência acima, posterior reinstrução dos autos e o seu retorno a este Gabinete, via Ministério Público especializado (grifos acrescidos) .
4.3.	Realizada a diligência, nos termos acima determinados, retornaram os autos com a informação de que a Sra. Rita Tinoco não faz parte do cadastro de pensionistas do Ministério da Saúde - Órgão (25000) , o que impossibilitou o atendimento da requisição (peça 40, p. 4) .
4.4.	Por conseguinte, visando a busca da verdade material, propôs-se a realização de nova diligência, nos termos anteriormente formulados, mas endereçada ao Ministério das Comunicações, órgão jurisdicionado de origem e responsável pelo ato concessório de peça 16. Realizada a diligência, retornam os autos com o inteiro teor do processo concessório de pensão civil da recorrente (peça 49) .
4.5.	Analisando-se os documentos encaminhados, verifica-se que não consta laudo médico expedido por junta oficial que esclareça se a invalidez da recorrente é anterior ao óbito do instituidor. 
4.6.	Em síntese: não há prova robusta de que a invalidez da interessada seja preexistente ao momento do óbito do instituidor. Assim, é perfeitamente aplicável ao caso o apotegma allegare nihil et allegatum non probare paria sunt (nada alegar e alegar e não provar, em Direito, querem dizer a mesma coisa) . Nesse sentido, vem à balha a doutrina de Mario Schiavi:
Diante da importância da prova para o processo, Carnelutti chegou a afirmar que as provas são o coração do processo, pois é por meio delas que se definirá o destino da relação jurídica processual (in Manual de Direito Processual do Trabalho, 4. Ed., São Paulo: LTr, 2011, p. 560) .
4.7.	Nesse quadro, ante a inexistência de prova robusta sobre se a recorrente era inválida, por ocasião do óbito do instituidor, opina-se pela ilegalidade da presente pensão civil.
PROPOSTA DE ENCAMINHAMENTO
 5. 	Diante do exposto, com base no art. 48 da Lei n. 8.443/92, submete-se o presente processo à consideração superior, propondo-se a adoção das seguintes medidas:
	a) conhecer do pedido de reexame e, no mérito, negar-lhe provimento;
	b) cientificar a recorrente e os demais interessados do acórdão que vier a ser prolatado, ressaltando-se que o relatório e o voto que o acompanharem podem ser consultados no endereço www.tcu.gov.br/acordaos, no dia seguinte ao de sua oficialização.
3.	O Ministério Público junto ao TCU (MPjTCU) diverge da instrução da Secretaria de Recursos, conforme demonstrado no parecer abaixo, com ajustes de forma pertinentes:
Trata-se de Pedido de Reexame interposto pela Sra. Rita Tinoco (R001 - peça 26) , beneficiária inscrita na condição de filha inválida, por intermédio do qual se insurge contra o Acórdão 7201/2017-TCU-Segunda Câmara (peça 21) , que considerou ilegal seu ato de pensão civil em razão de terem sido comprovados vínculos empregatícios da beneficiária, à época da concessão, como também posteriormente ao óbito do instituidor.
Em despacho anterior (peça 37) , o Relator acatou proposta do Secretário da Serur (peça 36) que, divergindo da proposta do auditor que instruiu os autos, sugeriu a realização de diligência ao Ministério da Saúde, em sua representação no Rio de Janeiro, para que este encaminhasse a esse Tribunal de Contas da União, no prazo de 30 dias, cópia integral do processo administrativo que resultou no laudo pericial da junta médica da DFS/RJ nº 14/93, de 18/2/1993, em especial dos documentos - atestados, exames, etc. - que serviram de base para que a referida junta expedisse o laudo em comento concluindo pelo diagnóstico de alienação mental/invalidez permanente. 
Realizada a diligência, nos termos acima determinados, retornaram os autos com a informação de que a Sra. Rita Tinoco não fazia parte do cadastro de pensionistas do Ministério da Saúde - Órgão (25000) , o que impossibilitou o atendimento da requisição (peça 40, pág. 4) . Por conseguinte, visando a busca da verdade material, propôs-se a realização de nova diligência, nos termos anteriormente formulados, mas endereçada ao Ministério das Comunicações, órgão jurisdicionado de origem e responsável pelo ato concessório de peça 16. Realizada a diligência, retornam os autos com o inteiro teor do processo concessório de pensão civil da recorrente (peça 49) .
Em nova manifestação (peças 50-51) , a Serur verificou que não constava o laudo médico expedido por junta oficial que esclarecesse se a invalidez da recorrente era anterior ao óbito do instituidor, de maneira que não havendo prova robusta da anterioridade da invalidez, propôs negar provimento ao pedido de reexame, mantendo-se a ilegalidade da pensão civil.
***
Convém lembrar inicialmente que a remansosa jurisprudência dessa Corte de Contas preconiza que a pensão à categoria de beneficiário a qual foi habilitada a Sra. Rita Tinoco exige a comprovação de alguns requisitos, quais sejam: a) comprovação, mediante laudo expedido por junta médica oficial, da precedência da invalidez ao óbito do instituidor da pensão (conforme enunciado 271 da Súmula jurisprudencial do TCU) ; b) e a comprovação, de modo inequívoco, da existência de dependência econômica do beneficiário em relação ao instituidor, na data do óbito (Precedentes: Acórdão 7987/2017-TCU-Segunda Câmara e 7501/2017-1ª Câmara, dentre outros) .
Após análise dos documentos trazidos aos autos, a Serur concluiu pela ilegalidade da pensão em razão da ausência do laudo expedido por junta médica oficial, atestando a invalidez da beneficiária na data do óbito do instituidor, em atendimento ao disposto no enunciado 271 da Súmula de Jurisprudência do TCU. A Serur ponderou que, no que diz respeito à comprovação da invalidez, e de sua precedência à instituição da pensão, não teria vindo aos autos o documento hábil para fazer prova da invalidez, qual seja, o laudo médico expedido por junta médica oficial, não havendo, portanto, como prosperar a concessão em exame. Anteriormente, por intermédio do Acórdão 7201/2017-TCU-Segunda Câmara, também se fundamentou a descaracterização da dependência econômica da interessada, pelo fato de ela ter exercido atividade remunerada.
Primeiramente, quanto à questão relativa à dependência econômica da beneficiária, nos parece haver provas mais que suficientes acostadas à peça 36 de que a interessada era dependente economicamente do instituidor, seja pela concessão de benefícios via INSS, seja por documentos de declaração de IR em que a interessada figurava como dependente do instituidor, pela existência de conta bancária conjunta entre o instituidor e a beneficiária, pelo fato de a beneficiária residir no mesmo endereço do instituidor, etc. Além do mais, o fato de a beneficiária ter tentado trabalhar não descaracteriza essa dependência, uma vez que não é incomum em pacientes com alienação mental a tentativa de inserção no mercado de trabalho com fins terapêuticos, a fim de promover melhorias em suas habilidades psicossociais. O fato de não haver desde 1996 outros registros na Rais de que a interessada tenha exercido alguma atividade remunerada corrobora a hipótese de sua invalidez.
Em relação ao atendimento dos requisitos da Súmula 271 do TCU, a conclusão da Serur foi amparada somente no fato de não terem sido encontrados laudos médicos oficiais atestando especificamente que a invalidez da beneficiária teve origem na data do óbito do instituidor, documentos que presumivelmente deveriam ter sido constituídos pela respectiva junta para a concessão do benefício. Entretanto, convém lembrar que este documento é produzido pelo próprio órgão, e nele fica armazenado para fins de controle. Nesse sentido, a não apresentação desse documento pelo beneficiário da pensão jamais pode ser interpretado como inexistência da documentação comprobatória. 
Conforme relatado no laudo, a paciente foi diagnosticada com alienação mental e comprovou sua incapacidade para o trabalho; o laudo não realizou nenhuma análise se a invalidez preexistia ao óbito do instituidor, mas se limitou a analisar a situação clínica da servidora no momento da perícia. Fato é que diversos outros laudos médicos, inclusive do próprio órgão, e exames demonstram que a interessada já era acometida da doença anteriormente. 
Ainda que não se tratem de laudos oficiais, requisito legal para a concessão do benefício, vale lembrar que a beneficiária já estava com 47 (quarenta e sete) anos de idade quando do óbito do instituidor e que já vinha realizando tratamentos às expensas do pai há mais de duas décadas, de maneira que não é razoável concluir que a beneficiária somente ficou inválida dois meses após o óbito do instituidor (data da realização da perícia) .
Além disso, a questão mais importante a ser enfatizada é que a junta médica, órgão responsável pela emissão do laudo, falhou em analisar a situação da dependente nos meses anteriores à data da concessão e emitir parecer sobre o assunto. Dessa maneira, negar registro à pensão em razão dessa omissão específica por parte da junta médica consistiria em atribuir à interessada a responsabilidade que cabia exclusivamente à Administração. 
Nesse sentido, passados mais de vinte e cinco anos, e considerando todo o histórico mencionado anteriormente, parece-nos absolutamente desarrazoado negar registro à pensão em análise, sob fundamento de não haver comprovação da invalidez na data do óbito, quando quem deu causa à ausência dos documentos hábeis à comprovação da invalidez foi a Administração Pública, assim como também foi a responsável pela mora na análise da legalidade do benefício.
Diante do exposto, e pedindo vênias às análises empreendidas anteriormente nos autos, propomos conhecer do presente recurso, a fim de dar provimento ao pedido de reexame para considerar legal a pensão civil deferida à Sra. Rita Tinoco.
É o Relatório.

Rogério Almeida Rabelo, OAB/RJ 72.184, procuração à peça 11, p. 32.

Procurador Marinus Eduardo De Vries Marsico.

PESSOAL. PENSÃO CIVIL. FILHA MAIOR INVÁLIDA. PEDIDO DE REEXAME. DESCARACTERIZAÇÃO DA SITUAÇÃO DE INVALIDEZ QUE FUNDAMENTOU A CONCESSÃO. SUBSISTÊNCIA DE VÍNCULO EMPREGATÍCIO. ILEGALIDADE DO ATO. NEGATIVA DE REGISTRO. PEDIDO DE REEXAME. CONHECIMENTO. DILIGÊNCIA. ELEMENTOS COMPROBATÓRIOS DA INVALIDEZ DA BENEFICIÁRIA E DA SUA DEPENDÊNCIA ECONÔMICA ANTECEDENTES AO ÓBITO DO INSTITUIDOR. PROVIMENTO. LEGALIDADE E REGISTRO DO ATO PENSIONAL.

PENSÃO CIVIL (PCIV)

Secretaria de Recursos (SERUR); Secretaria de Fiscalização de Pessoal (SEFIP).

Trata-se, originariamente, de ato de concessão de pensão civil instituído por Aristh Sampaio Tinoco, ex-servidor do Ministério das Comunicações, em benefício de Rita Tinoco, na condição de filha inválida.
2.	  Por meio do Acórdão 7201/2017-TCU-Segunda Câmara, de relatoria do Ministro Aroldo Cedraz, a pensão da interessada foi considerada ilegal, ante à ausência de laudo médico expedido por junta oficial esclarecendo se invalidez da interessada era anterior ao óbito do instituidor e pela descaracterização da dependência econômica da interessada. Irresignada, a ora recorrente interpôs pedido de reexame, o qual passo a examinar neste momento processual.
3.	  O presente recurso se fundamenta em dois pontos principais, quais sejam : i) o direito da recorrente à pensão civil, na qualidade de filha inválida e ii) o transcurso de 25 anos desde a concessão convalidaria o ato de pensão civil.
4.	  A unidade técnica, em sua instrução, se manifesta pela ilegalidade do ato devido à ausência de laudo médico expedido por junta oficial que esclareça se a invalidez da recorrente é anterior ao óbito do instituidor, conforme a Súmula 271 deste Tribunal.
5.	Em sentido diverso, o representante do Parquet se posiciona no sentido de considerar legal a pensão civil em análise. Inicialmente, o MPTCU rebate o argumento de descaracterização da dependência econômica abordada no Acórdão 7201/2017-TCU-Segunda Câmara, por entender que há provas suficientes do caráter de dependente da Sra. Rita Tinoco em relação ao Sr. Aristh Sampaio Tinoco. 
6.	No que diz respeito à necessidade de laudo médico anterior ao falecimento do instituidor, o Ministério Público junto a este Tribunal ressaltou a existência de diversos outros laudos médicos, inclusive do próprio órgão, e exames que demonstram que a interessada já era acometida da doença anteriormente. Ademais, apontou uma falha da junta médica em não datar o início da invalidez da ora recorrente, de modo a dificultar a análise do ato em questão. Conclui o representante do Ministério Público alegando que com o transcurso de mais de 25 anos juntamente com todo o histórico mencionado anteriormente, deve o ato ser considerado legal.
7.	Data máxima vênia ao entendimento exarado pela unidade técnica, aquiesço à proposta do Ministério Público junto ao Tribunal, sem prejuízo das considerações que farei a seguir.	
8.	De fato, a documentação juntada aos autos, como a caracterização, no extinto INAMPS, da interessada como dependente (peça 26, p. 25) , a declaração de dependentes junto ao Ministério da Infraestrutura que a interessada figurava como dependente do instituidor (peça 26, p. 21) e a existência de conta bancária conjunta entre o instituidor e a beneficiária (peça 26, p. 22) é robusta e possibilita a clara conclusão pela dependência econômica da recorrente em relação ao instituidor da pensão civil.
9.	Conforme os Acórdão 1090/2020-TCU-Segunda Câmara, de relatoria da Ministra Ana Arraes e 5079/2015-Segunda Câmara, relator Ministro Marcos Bemquerer, a relação de dependência econômica, para fins de deferimento de pensão civil, deve ser aferida caso a caso pelos meios probatórios que se considerem suficientes, necessários, idôneos e capazes de imprimir forte convicção quanto à veracidade dessa condição. No caso em tela, verifico a existência de tais requisitos.
10.	Ademais, anuo ao entendimento exarado pelo Parquet de que consiste em omissão da Administração a feitura de laudo médico sem a data de início da incapacidade da ora recorrente, não devendo a interessada ser responsabilizada por tal omissão. 
11.	A demonstração de que a Sra. Rita Tinoco realizava há muitos anos diversos tratamentos médicos custeados pelo instituidor da pensão, juntamente com as demais documentações presentes nos autos demonstram tanto a invalidez preexistente, quanto a dependência econômica da recorrente em relação ao seu progenitor. Em homenagem ao princípio da verdade real, que deve reger a atividade de controle, entendo que a ausência de meros elementos formais não é capaz de invalidar o conteúdo comprobatório trazidos a este processo.
12.	À vista disso, o presente recurso deve ser provido, de modo a considerar legal a pensão civil instituída pelo Sr. Aristh Sampaio Tinoco.
Dessa forma, voto no sentido de que o Tribunal aprove o Acórdão que ora submeto à deliberação desta Segunda Câmara.
TCU, Sala das Sessões Ministro Luciano Brandão Alves de Souza, em 16 de abril de 2020.
Ministro JOÃO AUGUSTO RIBEIRO NARDES 
Relator